最高法院刑事判決　　　　　　　九十四年度台上字第五七五號
　　上　訴　人　甲○○原名林.
　　　　　　　　　　　　樓
　　　　　　　　乙○○原名林.
　　　　　　　　　　　　樓
　　上　訴　人　丙○○
　　　　　　　　　　　　巷28.
上列上訴人等因偽造有價證券案件，不服臺灣高等法院中華民國
九十三年九月三十日第二審判決（九十二年度上訴字第九０一號
，起訴案號：臺灣桃園地方法院檢察署八十七年度偵字第四三三
０號、第一００二號、第一七三二號、第五四八九號「後三案號
原判決漏載），提起上訴，本院判決如下：
    主  文
原判決關於甲○○、乙○○、丙○○部分均撤銷，發回臺灣高等
法院。
    理  由
本件原判決撤銷第一審科刑判決，改判均依牽連犯仍從一重分別
論處上訴人甲○○、乙○○、丙○○共同連續偽造有價證券罪刑
（甲○○處有期徒刑十年、乙○○處有期徒刑八年。丙○○累犯
處有期徒刑十九年），固非無見。
惟查：（一）刑之量定，固屬於實體法上賦予法院得為自由裁量
之事項，但法院行使此項職權時，仍應受比例原則、平等原則等
一般法律原則之支配，亦即必須受法律秩序之理念、法律感情及
慣例等所規範，非可恣意為之，則裁量刑之輕重時，應符合罪刑
相當之原則，並斟酌客觀上之適當性、相當性與必要性，予以適
度之判斷，使罰當其罪，以維護公平正義，否則即屬職權濫用之
違背法令。依原判決所確認之事實，丙○○參與者僅該判決事實
欄五（即附表二）、六(四)（即附表三編號五）、七（即附表四）
、九（即附表五編號二至三三）所示之常業詐欺、偽造有價證券
犯行；而甲○○、乙○○除與丙○○共犯上開犯罪事實外，復共
同參與該判決事實欄二（即附表一）、三（附表三編號一）、四
、六（即附表三編號二至七）、八所示之偽造有價證券、常業詐
欺、行使偽造私文書、行使偽造國民身分證、行使使公務員登載
不實之文書等犯行，則甲○○、乙○○實施之犯罪行為，其次數
及觸犯之罪名均較丙○○多，其時間顯較丙○○長、侵害性亦較
丙○○嚴重，而原審對上訴人等為刑之量定時，依其理由說明，
又均係審酌渠等犯罪之動機無非在謀取不法財物，其犯罪之期間
、手段、次數，虛設公司行號一再詐騙誠實廠商，所詐欺之金額
高達新台幣（下同）近億元，受害廠商遍及全省各地，對於市場
交易秩序之影響嚴重且鉅大；並斟酌渠等分工之情節，犯罪後之
態度，及公訴人求處有期徒刑七年等情狀；則原判決就上訴人等
之量刑何以懸殊有別（即甲○○處有期徒刑十年、乙○○處有期
徒刑八年。丙○○處有期徒刑十九年之重刑）﹖此項差別，是
否符合罪刑相當原則、比例原則及平等原則﹖是否係因審酌客觀
上適當性、相當性與必要性之價值要求，始為不同刑之量定﹖有
無裁量權濫用之情形﹖均待研求。又刑事審判旨在實現刑罰權分
配的正義，故法院對有罪被告之科刑，應符合罪刑相當之原則，
使輕重得宜，罰當其罪，以契合社會之法律感情，此所以刑法第
五十七條明定科刑時應審酌一切情狀，尤應注意該條各款所列事
項以為科刑輕重之標準。此項原則於刑事訴訟法第三百七十條所
定不利益變更禁止原則之例外情形，亦有其適用。又刑法第五十
六條之連續犯雖以一罪論，但得加重其刑至二分之一，其加重多
寡，當與連續犯次數之多寡有關，故同一連續犯案件，其認定犯
行次數較少者，與所認定犯行次數較多者，兩者適用之連續犯刑
罰法條，就形式上觀之，雖無差異，但實質上其法條所含刑罰輕
重之程度，顯有不同，故第二審判決認定之連續犯次數，如較第
一審所認定者為少，則第二審既已就其認定不成立犯罪之各連續
行為，於判決理由內敘明，不另為無罪之諭知，此時其認定之犯
罪情節顯已較第一審為輕，除非第一審判決量刑有適用法條不當
之違法情形，否則第二審判決「若未說明理由」，即諭知較重於
第一審判決所宣告之刑，自難謂與罪刑相當原則及不利益變更禁
止原則之本旨無違。本件第一審判決認定丙○○係與甲○○、乙
○○共犯其附表二（即原判決附表二）、附表三編號二（即原判
決附表三編號二至五）、附表四（即原判決附表四）、附表五（
即原判決附表五）所示之常業詐欺及偽造有價證券犯行，原判決
已認丙○○被訴其附表三編號二、三、四所示之常業詐欺及偽造
有價證券犯行，尚屬不能證明，於理由內敘明不另為無罪之諭知
。則原審認定丙○○偽造有價證券之次數，既較第一審判決減少
二次，其常業詐欺所得亦減少十九萬三千九百元，在未說明第
一審量刑是否顯然不當之情形下，科處顯重第一審判決所處之刑
，不但有判決不載理由之違誤，同時亦不符罪刑相當原則及不利
益變更禁止原則之本旨。（二）刑法第二百零一條第一項之偽造
有價證券罪，係以意圖供行使之用，而偽造公債票、公司股票或
其他有價證券為構成要件。故行為人是否係基於供行使用之意圖
，而偽造上開有價證券，關係其偽造有價證券之犯罪能否成立，
自應於事實欄內詳為記載，然後於理由內說明其憑以認定之證據
，始為合法，原判決論處上訴人等共同連續偽造有價證券罪刑，
惟其事實欄並未認定上訴人等係意圖供行使之用而偽造前開有價
證券，理由內對上訴人等是否係基於供行使用之意圖而偽造，復
未為說明，自不足為適用法律之依據。又有罪判決書所記載之犯
罪事實，為論罪科刑適用法律之基礎，故凡於適用法律有關之重
要事項，必須詳加認定，明確記載，然後於理由內敘明犯罪事實
所憑之證據及認定之理由，始足為適用法律之依據。若事實未有
此記載，而理由加以說明，為理由失其依據。如事實有此記載，
理由未予說明，則為理由不備，按諸刑事訴訟法第三百七十九條
第十四款規定，其判決當然為違背法令。原判決認定甲○○、乙
○○共犯行使偽造私文書、行使偽造國民身分證、行使使公務員
登載不實之文書等罪時，於事實欄固分別記載甲○○、乙○○上
開行為，足以生損害於王慧雅、秦淑茜、陳炳樟、張素燕、劉燕
、林淑貞、林正昌、主管機關對於公司登記管理之正確性、戶政
機關對於戶籍管理之正確性或彰化商銀光復分行、合作金庫慈文
支庫、新竹企銀南崁分行、新竹企銀龍岡分行，惟理由內就此
未為說明，有判決理由不備之違法。（三）行使偽造有價證券，
以取得票面價值之對價者，不得另論以詐欺罪。原判決關於上訴
人等以偽造之有價證券向被害人周靜萍等購物部分，渠等行使偽
造之有價證券所取得之貨物，是否即係該證券票面價值之對價，
攸關上訴人等前揭行為，能否再論以詐欺罪名，原判決未予審認
、說明，自屬於法有違。以上，或係上訴意旨所指摘，或為本院
得依職權調查之事項，應認原判決關於上訴人等部分均有撤銷發
回更審之原因。又原判決就丙○○敘明不另為無罪諭知部分，基
於審判不可分原則，應併予發回。
據上論結，應依刑事訴訟法第三百九十七條、第四百零一條，判
決如主文。
中　　華　　民　　國　九十四　年　　二　　月　　三　　日
                      最高法院刑事第一庭
                          審判長法官  施　文　仁
                                法官  林　永　茂
                                法官  蕭　仰　歸
                                法官  賴　忠　星
                                法官  呂　永　福
      本件正本證明與原本無異
                                      書  記  官
中　　華　　民　　國　九十四　年　　二　　月　 十七 　日
                                                      V
